ACORDAO-COMPLETO-2561196

ACÓRDÃO 2225/2023 ATA 7/2023 - SEGUNDA CÂMARA

VISTOS, relatados e discutidos estes autos de representação formulada pela empresa In.Pacto Comunicação Corporativa e Digital SS sobre supostas ilegalidades na condução da Concorrência 1/2022, da Agência Nacional de Águas e Saneamento Básico, para a contratação de empresa para prestação de serviços de comunicação digital;
ACORDAM os Ministros do Tribunal de Contas da União, reunidos em Sessão da Segunda Câmara, ante as razões expostas pelo relator, em:
9.1. conhecer da presente representação, satisfeitos os requisitos de admissibilidade, e, no mérito, considerá-la parcialmente procedente;
9.2. recomendar, com fundamento no art. 45 da Lei Orgânica do TCU e no art. 251 do Regimento Interno do TCU, à Agência Nacional de Águas e Saneamento Básico e ao Ministério do Desenvolvimento Regional, que implementem controles internos que exijam que servidores integrantes da relação de nomes a serem sorteados para compor a subcomissão técnica instituída na forma do art. 10 da Lei 12.232/2010 informem se tiveram algum tipo de vínculo com empresas participantes de licitação e, caso afirmativo, declarem-se impedidos ou suspeitos, abstendo-se de atuar na subcomissão, com elaboração e publicação de nova relação;
9.3. enviar à Agência Nacional de Águas e Saneamento Básico, ao Ministério da Integração e do Desenvolvimento Regional e à representante cópia deste acórdão, informando-lhes que o relatório e o voto que a fundamentam podem ser acessados por meio do endereço eletrônico www.tcu.gov.br/acordaos; e
9.4. arquivar os presentes autos, nos termos do art. 169, III, do Regimento Interno/TCU, sem prejuízo de que a Unidade de Auditoria Especializada em Contratações avalie a conveniência e oportunidade de monitorar a recomendação constante no item 9.2 supra.

Representação formulada pela empresa In.Pacto Comunicação Corporativa e Digital SS, sobre supostas ilegalidades na condução da Concorrência 1/2022, da Agência Nacional de Águas e Saneamento Básico, para a contratação de empresa para prestação de serviços de comunicação digital.

Segunda Câmara

Agência Nacional de Águas e Saneamento Básico.

3. Representante: In Pacto Comunicação Corporativa e Digital SS (26.428.219/0001-80).

13.1. Ministros presentes: Vital do Rêgo (Presidente), Augusto Nardes (Relator), Aroldo Cedraz e Antonio Anastasia.
13.2. Ministro-Substituto presente: Marcos Bemquerer Costa.

AUGUSTO NARDES

Trata-se de representação formulada pela empresa In Pacto Comunicação Corporativa e Digital SS (peça 1) sobre supostas ilegalidades na condução da Concorrência 1/2022, da Agência Nacional de Águas e Saneamento Básico, para a contratação de empresa para prestação de serviços de comunicação digital.
2.	De acordo com as informações dos autos, após a representante já ter sido declarada vencedora do certame, a Agência decidiu pela sua anulação, acompanhando Parecer Jurídico da Procuradoria Federal, que apontou as seguintes ilegalidades, com base no art. 10, §§ 1º e 2º, da Lei 12.232/2010, que trata da formação e composição de subcomissão técnica para analisar e julgar as propostas técnicas apresentadas nas licitações regidas por essa norma:
2.1.	que a Agência deixou de indicar o quantitativo mínimo de três vezes o total de vagas da subcomissão técnica para compor a relação de servidores, da qual seriam sorteados os correspondentes membros, pois a lista continha apenas o exato número de tais vagas, ou seja, seis agentes; e
2.2.	que não houve divulgação da lista de participantes do sorteio, o que deveria ter ocorrido com dez dias de antecedência da data agendada para esse evento.
3.	Diante disso, a representante requereu que esta Corte de Contas concedesse medida cautelar para suspender a mencionada decisão anulatória e determinar o prosseguimento imediato do certame, retirando-se a eficácia da decisão administrativa da Comissão Especial de Licitação que anulou a Concorrência 01/ANA/2022 da Agência Nacional de Águas e Saneamento, de modo a dar continuidade aos restantes atos da citada concorrência.
4.	No entanto, considerando que a então Secretaria de Controle Externo de Aquisições Logísticas (Selog) , atual Unidade de Auditoria Especializada em Contratações (AudContratações) , verificou que o Parecer Jurídico que apontou a suposta infringência legal estava devidamente fundamentado, estando as supostas ilegalidades devidamente caracterizadas, acompanhei a proposta de encaminhamento da unidade técnica às peças 12-13 para (i) conhecer da presente representação, satisfeitos os requisitos de admissibilidade constantes no art. 113, § 1º, da Lei 8.666/1993, c/c o art. 237, inciso VII e parágrafo único, do Regimento Interno/TCU, e no art. 103, § 1º, da Resolução - TCU 259/2014; (ii) indeferir o pedido de concessão de medida cautelar formulado pelo representante, tendo em vista a inexistência do pressuposto da plausibilidade jurídica; e (iii) autorizar as diligências na forma proposta pela unidade instrutora (Despacho à peça 21) .
5.	Transcrevo a seguir, com ajustes de forma, o essencial da instrução lavrada por auditora da então Selog (peça 33) , que contém a análise conclusiva daquela unidade técnica do TCU acerca dos documentos e informações obtidos por meio das diligências realizadas, às quais obtiveram a anuência do titular daquela unidade (peça 34) : 
	"B. Histórico
	Mediante a instrução à peça 12, foi proposto que a tese do representante não deveria prosperar, pois os posicionamentos constantes do Parecer 00135/2022/PFE-ANA/PFEANA/PGF/AGU (peça 4) seriam pertinentes e demonstrariam violação a dispositivos da Lei 12.232, de 29/4/2010. Assim, estaria afastado o pressuposto da plausibilidade jurídica, com o consequente indeferimento do pedido de concessão de medida cautelar. 
	2.	Propôs-se ainda a realização de diligência à Ana para que:
	a) apresentasse justificativas que foram adotadas para a celebração do Quinto Termo Aditivo (p. 11) ao Contrato 40/2016 (p. 10, celebrado entre a Ana e a Monumenta Comunicação e Estratégias Sociais Ltda.) , que prorrogou, em caráter excepcional, sua vigência até 11/8/2022; 
	b) esclarecesse o motivo pelo qual não foi realizado processo licitatório ainda no ano de 2021 para se evitar a prorrogação excepcional do Contrato 40/2016; 
	c) informasse se houve continuidade da prestação dos serviços, objeto do Contrato 40/2016 e da Concorrência 01/ANA/2022, a partir de 12/8/2022, tendo em vista a anulação desse certame e o término da vigência da contratação original, encaminhando cópia de eventual contrato emergencial, que pudesse ter sido celebrado, ou de novo aditamento possivelmente firmado, bem como de decisões e pareceres técnicos e jurídicos correspondentes; e 
	d) informasse quais medidas administrativas foram adotadas para apurar a indicação do servidor Rodrigo Kaiser Saccone à lista de sorteio e a participação dele na subcomissão técnica da Concorrência 01/ANA/2022, cuja conduta poderia configurar violação ao princípio do juiz natural, tendo em vista que manteve vínculo empregatício com a In Pacto Comunicação Corporativa e Digital SS até 2020, empresa que foi considerada vencedora do certame citado, anulado pela Ana. 
	3.	Propôs-se igualmente a realização de diligência ao MDR para que informasse quais medidas administrativas foram adotadas para apurar a indicação do servidor Rodrigo Kaiser Saccone à lista de sorteio e a participação dele na subcomissão técnica da Concorrência 01/ANA/2022, cuja conduta poderia configurar violação ao princípio do juiz natural, tendo em vista que manteve vínculo empregatício com a In Pacto Comunicação Corporativa e Digital SS até 2020.
	4.	Promovida a diligência quanto às alegações do representante e demais questões levantadas por esta Unidade Técnica, passa-se a analisar as respostas apresentadas, tópico a tópico, conforme transcrição/contextualização a seguir. (...) 
	E. Exame Técnico
	a) Respostas da Ana à diligência e análise dessas respostas:
	Item a)  justificativas que foram adotadas para a celebração do quinto Termo Aditivo ao Contrato 40/2016, que prorrogou, em caráter excepcional, sua vigência até 11/8/2022; 
	Fundamento legal ou jurisprudencial: Lei 12.232/2010
	Manifestação da Unidade Jurisdicionada sobre os indícios de irregularidades:
	a) Mediante a Comunicação Interna 84/2022/SAF (peça 20, pp. 2/9) , a unidade jurisdicionada (UJ) informou que devido à edição da Medida Provisória (MP) 1.055, de 28/6/2021 (institui a Câmara de Regras Excepcionais para Gestão Hidroenergética com o objetivo de estabelecer medidas emergenciais para a otimização do uso dos recursos hidroenergéticos e para o enfrentamento da atual situação de escassez hídrica, a fim de garantir a continuidade e a segurança do suprimento eletroenergético no País) , que caracterizou situação excepcional, a Diretoria Colegiada  da Ana se viu na contingência de adotar medidas para fortalecer a comunicação com a sociedade;
	b) A UJ informou ainda que constava do Processo 02501.001034/2015-91 o Documento 02500.030962/2021-11, a decisão da Diretoria Colegiada para celebração do Quinto Termo Aditivo ao Contrato 40/2016 e as justificativas para prorrogação excepcional do referido Contrato, in verbis:
'Informo que a Diretoria Colegiada da ANA, em sua 841ª Reunião Administrativa Ordinária, realizada em 5 de julho de 2021, considerando que o contrato nº 40/2016, firmado com a Monumenta Comunicações e Estratégias Sociais LTDA., expira em 11.8.2021, e devido à sua importância estratégica, aliada à impossibilidade de conclusão de nova contratação até a data de término da vigência, determinou, por unanimidade, que a ASCOM providencie a instrução processual no sentido de viabilizar a prorrogação de vigência do contrato atual, em caráter excepcional, por doze meses, ou até a conclusão do novo procedimento licitatório.' 
	c) A UJ informou igualmente que a Nota Técnica 1/2021/ASCOM, Documento Próton 02500.033009/2021-24, de 16/7/2021, apresentava, no item 'c' do Parágrafo 9º, as justificativas reproduzidas a seguir:
'c. É de interesse da Administração a continuidade da realização do serviço, conforme manifestação da Diretoria Colegiada da ANA na Comunicação Interna nº 9/2021/SGE (Documento nº 02500.030962/2021-11) . 
i. Registramos que o serviço prestado apoia a ASCOM na criação e manutenção do conteúdo que alimenta as plataformas digitais da ANA, como o portal institucional na internet, mídias sociais (Facebook, Twitter e YouTube) e intranet. Essa manutenção inclui atualização das informações, lançamento de novas páginas, produção de imagens, criação de posts informativos, animações, infográficos e banners, entre outros conteúdos divulgados por meio das plataformas digitais. Assim como o monitoramento das menções à ANA em meios de comunicação digital e redes sociais. 
ii. A construção de estratégias digitais perenes aumenta o alcance e a eficiência na divulgação da missão da ANA, favorece a transparência das atividades públicas e a otimização do relacionamento com o cidadão, usuários e integrantes do Sistema Nacional de Gerenciamento de Recursos Hídricos (SINGREH) , que podem interagir de forma mais ágil e direta com a Administração.
iii. Desse modo, a prestação de serviços de comunicação digital auxilia o cumprimento do papel da ANA como participante do SINGREH, conforme previsto na Lei nº 9.984/2000, pois estimula a circulação de informação dentro do Sistema, a consolidação de conhecimento e a capacitação de recursos humanos para a gestão de recursos hídricos.
 iv. As ações digitais da ANA divulgam conteúdo de interesse do Sistema, como notícias sobre as atividades da Agência, vídeos educativos, cursos gratuitos presenciais e a distância, entre outros. De forma que, em seu papel de liderança na implementação da Política Nacional de Recursos Hídricos e de apoio aos estados e outras instituições que integram o SINGREH, a Agência Nacional de Águas e Saneamento Básico precisa de um site institucional e estratégias de interatividade que lhe permitam a formação de redes e a troca contínua de informações, além de robusta plataforma que sirva de apoio em sua função de agência responsável pela capacitação e coordenação do Sistema Nacional de Gerenciamento de Recursos Hídricos.
v. Ademais, com a Lei nº 14.026, de 15 de julho de 2020, a ANA recebeu a atribuição de editar normas de referência para o setor de saneamento. Essa nova atribuição reforça a necessidade da contração dos serviços, visando a atingir um novo público (setor de saneamento) e oferecer informações de qualidade à sociedade. 
vi. Cabe destacar que a contratação contribui com o cumprimento do Objetivo Estratégico nº 5, do Planejamento Estratégico Institucional da ANA (PEI) , de 'Comunicar de forma efetiva e transparente a atuação da ANA', e que prevê a realização de ações para informar sobre a atuação da Agência, bem como sensibilizar e engajar os atores sociais e parceiros institucionais para a promoção da segurança hídrica, buscando garantir a transparência das ações da ANA e assegurando a sua interação com a sociedade, conforme consta do PEI. 
vii. Ressalta-se o caráter estratégico da produção de conteúdo de comunicação realizado pela execução do contrato, especialmente tendo em vista o cenário atual de crise hidroenergética experienciado pelo Brasil e a Declaração de Situação Crítica de Escassez Quantitativa de Recursos Hídricos da Região Hidrográfica do Paraná emitida pela ANA em junho de 2021, amplamente noticiadas em veículos de comunicação. Esse cenário ampliou significativamente as menções à ANA nos meios de comunicação e nas redes sociais, o que exige monitoramento constante e produção de conteúdos esclarecedores sobre os eventos, sob a perspectiva da ANA, ambos executados no âmbito do contrato. [...]
d. Os valores praticados no contrato serão ajustados para permanecerem economicamente vantajosos para a Administração, para se adequar à pesquisa de mercado anexa e Documento nº 02500.033005/2021-46. 
i. Em julho de 2021 foi realizada consulta de preços com três empresas que atuam no setor de comunicação digital, são elas: InPress Oficina, Briviacom Comunicação e Marketing e FSB Comunicação. Para complementar a análise de preços, foi incluída a tabela de valores em execução nos contratos do Ministério do Desenvolvimento Regional (MDR) - Concorrência nº 02/2020, Governo do Estado de São Paulo - Concorrência nº 03/2020 e Governo do Distrito Federal (GDF) - Concorrência nº 02/2019. 
ii. Todavia, quando foi finalizada a pesquisa de preço, foi possível observar que alguns itens do Contrato da ANA com a empresa Monumenta estavam acima do preço médio de mercado (contabilizado a partir da média dos orçamentos recebidos das empresas e do praticado pelos órgãos públicos acima citados) . 
iii. Por isso, foi realizada consulta por e-mail propondo acordo com a Contratada para que o valor praticado na execução contratual seja inferior ao preço unitário máximo previsto no contrato, de forma a respeitar o limite da média do mercado.
iv. É importante destacar que os valores previstos na tabela em vigência são 'preços unitários máximos', nos moldes descritos no subitem 9.1 do Edital da Concorrência ANA nº 04/2015. Desse modo, foi proposto o referido acordo para que a execução contratual de determinados serviços não utilize o teto do valor previsto no contrato, mas valor compatível com o preço de mercado.
 v. A empresa Monumenta respondeu à ANA por meio do Documento nº Documento nº 02500.033005/2021-46, que manifesta concordância com a prática de valores de determinados itens com preços abaixo ou iguais aos preços máximos unitários previstos, respeitando o preço de mercado em consonância com tabela encaminhada anexada ao documento mencionado. 
[...] vii. Frisa-se que os demais 104 itens constantes da tabela de preços em vigência apresentam valores máximos praticados dentro do preço de mercado. 
viii. Desse modo, caso seja aprovada a prorrogação contratual, todos os valores a serem praticados estarão iguais ou inferiores ao preço médio encontrado na pesquisa de preço, mantendo o contrato economicamente vantajoso para a Administração - ANEXO I.'
	Item b)  esclarecer o motivo pelo qual não foi realizado processo licitatório ainda no ano de 2021 para se evitar a prorrogação excepcional do Contrato 40/2016;
	Fundamento legal ou jurisprudencial:  Lei 12.232/2010
	Manifestação da Unidade Jurisdicionada sobre os indícios de irregularidades:
	a) Pela Comunicação Interna 84/2022/SAF (peça 20, pp. 2/9) , a UJ informou que em 19/2/2021, cerca de 6 meses antes do encerramento do Contrato, foi instaurado o processo para elaboração da licitação com a elaboração do edital, como consta do Processo 02501.001288/2021, por meio do Documento de Formalização da Demanda (Doc. 02500.006354/2021-95) . Contudo, na fase interna do certame, ocorreu modificação na estrutura da Assessoria de Comunicação Social (Ascom) , com o pedido de exoneração da então Chefe da Assessoria de Comunicação, em 28/2/2021. Assim, a Ascom ficou interinamente dirigida pelo substituto eventual, até a nomeação da nova Chefe, que só ocorreu em 29/7/2021. Isso impactou as atividades regulares da Assessoria, bem como o andamento dos procedimentos relacionados ao processo de contratação;
	b) A UJ informou ainda que, in verbis;
A modalidade de licitação concorrência por técnica e preço por si só já demanda um prazo maior de execução do processo licitatório. Por outro lado, o próprio objeto contratual possui uma complexidade adicional em relação a uma licitação ordinária, já que possui requisitos e procedimentos específicos que requerem dedicação adicional dos servidores que o realizam. A contratação ainda apresenta rol extenso de serviços contratados, demandando análise detalhada para adequar os descritivos à necessidade da ANA, além da dificuldade de se calcular e projetar a demanda futura. 
A complexidade da matéria é tamanha que culminou com a edição de norma específica em data posterior ao lançamento do Edital, a Portaria MCOM n. 5.218, de 7 de abril de 2022, que dispõe sobre o procedimento para contratação e sobre a fase de execução dos contratos de serviços de comunicação digital dos órgãos e entidades do Poder Executivo Federal. No entanto, como mencionado, em virtude da data da publicação da referida norma, a Concorrência naturalmente não foi construída à luz da Portaria. 
O planejamento da licitação perdurou por 6 meses, nos quais foram realizadas pelo menos 10 reuniões da equipe, no período de 05 de março a 16 de junho de 2021. A pesquisa de preços foi realizada até 06/07/2021, com posterior consolidação da tabela geral de preços. E as minutas finais dos documentos encaminhadas para avaliação e ajustes da assessora especial de Comunicação Social em 05/08/2021. 
Em 30 de agosto de 2021, o trabalho de preparação do processo licitatório foi concluído, com o protocolo dos estudos técnicos preliminares, nota técnica e projeto básico. Após trâmites internos, o edital foi aprovado pela Diretoria Colegiada da ANA em 22 dezembro de 2021 em sua 863ª Reunião Administrativa. Nesse cenário os servidores da Assessoria de Comunicação Social da ANA desenvolveram as atividades necessárias para que o processo licitatório pudesse ocorrer com a maior celeridade possível, sendo que a ASCOM teve que absorver essa atividade concomitantemente às demais demandas de comunicação da ANA num contexto de crise hidroenergética no Brasil a partir de junho de 2021, que ensejou a edição da Declaração de Situação Crítica de Escassez Quantitativa de Recursos Hídricos da Região Hidrográfica do Paraná emitida pela ANA em junho do ano passado. Tal situação exigiu monitoramento contínuo dos veículos de comunicação, além da produção de conteúdos para esclarecer sobre a crise, de modo a resguardar a imagem institucional da Agência Nacional de Águas e Saneamento Básico. Somente no ano passado a ASCOM recebeu 568 demandas de imprensa - sendo que a média histórica gira em torno de 250 atendimentos anuais do tipo - e 287 divulgações, entre outras atividades. Em virtude da crise em questão foi necessária, ainda, uma atuação da ASCOM no monitoramento da situação de modo a resguardar a imagem institucional da ANA. Além da realização do Prêmio ANA em março de 2021 e o acompanhamento de cinco processos de patrocínio, assim como outras atividades regimentais rotineiras. Pelo exposto, fica demonstrado que foram tomadas as medidas para dar início a novo processo de contratação dos serviços, anteriormente ao término do contrato. A fim de evitar a ocorrência de situações similares no futuro, esta Agência reviu os procedimentos internos de contratação, para que os procedimentos de licitação dessa natureza sejam iniciados com maior antecedência e com os pontos de controle necessários ao monitoramento das etapas.
	Item c)  informar se houve continuidade da prestação dos serviços, objeto do Contrato 40/2016 e da Concorrência 1/ANA/2022, a partir de 12/8/2022, tendo em vista a anulação desse certame e o término da vigência da contratação original, encaminhando cópia de eventual contrato emergencial, que possa ter sido celebrado, ou de novo aditamento possivelmente firmado, bem como de decisões e pareceres técnicos e jurídicos correspondentes; e 
	Fundamento legal ou jurisprudencial:  Lei 12.232/2010
	Manifestação da Unidade Jurisdicionada sobre os indícios de irregularidades:
	a) Por intermédio da Comunicação Interna 84/2022/SAF (peça 20, pp. 2/9) , a UJ informou que não houve continuidade da prestação dos serviços objeto do Contrato 40/2016 e da Concorrência 1/ANA/2022, pois o certame foi anulado e houve o término da vigência do Contrato 40/2016. Informou ainda que devido à Lei Complementar 64, de 18/5/90, no período de defeso eleitoral, em 2022, as demandas por comunicação digital são reduzidas consideravelmente, face às vedações impostas pela Lei citada. Por fim, informou que a celebração de contrato emergencial não é prática da Ana.
	Análise conjunta das respostas dos itens a, b e c da diligência:
	5.	Cabe informar que, como consta do Ato Declaratório do Presidente da Mesa do Congresso Nacional 78, de 2021, de 17/11/2021 (peça 32) , a MP 1.055/2021 teve seu prazo de vigência encerrado em 7/11/2021. Com isso, a situação excepcional que levou a Agência a adotar medidas para fortalecer a comunicação com a sociedade também encerrou.
	6.	Contudo, durante a vigência da MP, havia que se dar cumprimento a ela. Como informado pela UJ, mesmo o processo para elaboração da licitação tendo sido instaurado em 19/2/2021, cerca de seis meses antes do término da vigência do Contrato 40/2016, pelos problemas relatados, não foi possível conclui-lo antes desse término. Assim, aceitável a justificativa para prorrogação da vigência do Contrato 40/2016 até 11/8/2022 mediante a celebração do Quinto Termo Aditivo. Há que se considerar que naquele momento não se sabia que a MP teria o prazo de vigência encerrado em 7/11/2021. Entretanto, o termo final dessa prorrogação da vigência foi suficiente para a conclusão da Concorrência 1/ANA/2022, que acabou sendo anulada.
	7.	Tendo em vista que o Contrato 40/2016 foi encerrado e não houve celebração de contrato emergencial para continuidade da prestação de serviços de comunicação digital, cabe à UJ, assim que o período eleitoral de 2022 encerrar, analisar a conveniência e a oportunidade de instaurar novo processo para elaboração da licitação para contratação de empresa para prestação de serviços de comunicação digital, sob pena de solução de continuidade prolongada, o que poderá levar à celebração de contrato emergencial desvantajoso para a Administração, mesmo a UJ tendo afirmado que não tem essa prática. 	
	Item d)  informar quais medidas administrativas foram adotadas para apurar a indicação do servidor Rodrigo Kaiser Saccone à lista de sorteio e a sua participação na subcomissão técnica da Concorrência 1/ANA/2022, cuja conduta pode configurar violação ao princípio do juiz natural, tendo em vista que manteve vínculo empregatício com a In Pacto Comunicação Corporativa e Digital SS até 2020, empresa que foi considerada vencedora da mencionada licitação, cujo certame restou anulado pela Agência Nacional de Águas e Saneamento Básico (ANA) .  
	Fundamento legal ou jurisprudencial: Lei 12.232/2010
	Manifestação da Unidade Jurisdicionada sobre os indícios de irregularidades:
	a) Por meio da Comunicação Interna 84/2022/SAF (peça 20, pp. 2/9) , a UJ informou que a escolha do servidor Rodrigo Kaiser Saccone para subcomissão técnica da Concorrência 1/ANA/2022 se pautou nas disposições do Acórdão 6227/2016-TCU-Segunda Câmara e no art. 10 da Lei 12.232/2010;
	b) Informou ainda que a relação dos nomes para serem sorteados para compor a subcomissão técnica foi publicada em 16/2/2022, por meio da Portaria ANA 51, de 15/2/2022, 28 dias antes da data em que foi realizada a sessão pública para o sorteio dos integrantes da subcomissão. Como estabelecido no Edital da Concorrência, abriu-se prazo para impugnação dos indicados e nenhuma impugnação foi recebida pela Comissão Especial de Licitação no prazo estabelecido pelo Edital;
	c) Informou igualmente que o sorteio foi realizado em 18/3/2022 (Documento 02500.012842/2022) , com a seleção da Senhora Lais Vita, servidora do Ministério da Infraestrutura, como representante sem vínculo funcional com a Ana, para compor a subcomissão técnica da Concorrência 1/ANA/2022. Nesse mesmo procedimento de sorteio, o servidor Rodrigo Kaiser Saccone ficou como suplente da vaga sem vínculo formal com a Ana. Contudo, por impossibilidade de agenda (registrada em conversas por e-mail no Documento 02500.026837/2022-97) , a servidora não pôde participar do processo licitatório, sendo o servidor Rodrigo Kaiser Saccone convocado a auxiliar na análise técnica das propostas. O Termo de Responsabilidade assinado por Rodrigo seguiria as orientações do item 17.4.1 do modelo de edital de serviços de comunicação digital, na modalidade técnica e preço, elaborado pela Secretaria Especial de Comunicação Social do Ministério das Comunicações (SECOM/MCom) , disponível no site: https://www.gov.br/secom/pt-br/acesso-a-informacao/licitacoes-e-contratos/contratos/documentos/modelos-de-edital-de-servicos-de-comunicacao-digital;
	d) Por fim, informou que a indicação de membros da subcomissão técnica da Concorrência 1/ANA/2022 foi lastreada na presunção de veracidade e legalidade que rege a atuação de gestores públicos, sem prejuízo da pronta atuação dos controles internos da Agência para a anulação do certame. E que a UJ não vislumbrou nenhuma ilegalidade nos ritos adotados, razão pela qual não instaurou procedimento administrativo para apurar a indicação, visto que Rodrigo não compõe o quadro funcional da UJ.
	b) Resposta do MDR à diligência e análise dessa resposta:	
	Item d)  informar quais medidas administrativas foram adotadas para apurar a indicação do servidor Rodrigo Kaiser Saccone à lista de sorteio e a sua participação na subcomissão técnica da Concorrência 1/ANA/2022, cuja conduta pode configurar violação ao princípio do juiz natural, tendo em vista que manteve vínculo empregatício com a In Pacto Comunicação Corporativa e Digital SS até 2020, empresa que foi considerada vencedora da mencionada licitação, cujo certame restou anulado pela Agência Nacional de Águas e Saneamento Básico (ANA) .  
	Fundamento legal ou jurisprudencial:  Lei 12.232/2010
	Manifestação da Unidade Jurisdicionada sobre os indícios de irregularidades
	a) Mediante o Despacho de 26/9/2022 (peça 23) , a UJ informou, in verbis:
	[...]
2. Sobre a diligência em tela, manifestou-se o referido servidor, a pedido deste Gabinete do Ministro, por meio do Despacho AESCOM (SEI 3955408) , no âmbito do processo SEI 59000.015732/2022- 61, o qual é reproduzida na íntegra abaixo: 
1 Em atendimento ao Despacho GM (3954609) , que solicita informações sobre as circunstâncias da indicação do Chefe da Assessoria Especial de Comunicação do MDR, bem como de sua atuação no âmbito da Subcomissão Técnica de que trata a diligência apresentada pelo Tribunal de Contas da União, informo que:
1.1 Estabeleci vínculo com a Pasta a partir de março de 2020, quando passei a exercer o cargo em comissão de Chefe de Assessoria de Comunicação Social do Gabinete do Ministro de Estado do Desenvolvimento Regional, nos termos da Portaria MDR Nº 641, de 18 de março de 2020 (SEI 3950806) .
1.2 A indicação para compor a lista de sorteio supramencionada se deu a partir de convite da Agência Nacional de Águas (ANA) , formalizado por meio da publicação da Portaria ANA n. 51, de fevereiro de 2022. Nos termos da Lei n. 12.232, de 29 de abril de 2010, que trata das normas gerais para licitação e contratação pela administração pública de serviços de publicidade prestados por intermédio de agências de propaganda, minha qualificação se enquadra no perfil requerido notadamente no que se refere à obrigatoriedade de que o membro a ser indicado possua formação em comunicação, publicidade ou marketing (ou atue em uma dessas áreas) , conforme demonstra meu currículo profissional disponível no sítio eletrônico do Ministério do Desenvolvimento Regional (disponível em: https://www.gov.br/mdr/pt-br/acesso-ainformacao/institucional/Curriculo_Retificacao____Rodrigo_Saccone_novo.pdf) . 
1.3 Ato contínuo, minha efetiva participação como membro da Subcomissão Técnica da Concorrência 1/ANA/2022 teve como condição a assinatura, em 11 de maio de 2022, de Termo de Responsabilidade (SEI 3955062) , por meio do qual assumi os compromissos descritos a seguir:
I - NÃO divulgar ou fazer uso de informações privilegiadas, em proveito próprio ou de terceiro, obtida em razão das atividades exercidas nesta Subcomissão Técnica; 
II - NÃO exercer atividade que implique prestação de serviços ou manutenção de relação de negócio com pessoa física ou jurídica que tenha interesse na Concorrência em comento;
III - NÃO exercer, direta ou indiretamente, atividade que em razão da sua natureza seja incompatível com as atribuições da Subcomissão Técnica que agora ocupo para análise e julgamento das Propostas Técnicas da Concorrência em comento; 
IV - NÃO atuar, ainda que informalmente, como procurador, consultor, assessor ou intermediário de interesses privados, relacionados ao objeto da Concorrência; 
V - NÃO praticar ato em benefício de interesse de pessoa jurídica de que eu participe ou ainda meu cônjuge, companheiro ou parentes, consanguíneos ou afins, em linha reta ou colateral até terceiro grau, e que possa ser por mim beneficiados ou influir em meus atos nesta Subcomissão Técnica;
VI - NÃO receber presente de quem tenha interesse em minha decisão como membro desta Subcomissão Técnica, fora dos limites e condições estabelecidos em regulamento; 
VII - NÃO prestar serviços, ainda que eventuais, empresa de comunicação cuja atividade seja contratada pelo ente ao qual estou vinculado, ou responsável pela presente contratação; e 
VIII - NÃO participar, direta ou indiretamente, das sessões públicas desta licitação, realizadas pela Comissão Especial de Licitação. 
1.4 Para além dos referidos compromissos, que considerei atendidos na ocasião, tendo em vista ocupar cargo em regime de dedicação exclusiva há cerca de 2 (dois) anos e 2 (dois) meses da data de assinatura do referido Termo, ative-me ainda às instruções constantes na Portaria MCOM n. 5.218, de 7 de abril de 2022, que regulamenta o disposto no §1º, art. 10, da Lei n. 12.232, de 2010 (SEI 3955089) . Notadamente, destaco minha especial atenção ao inciso IV, art. 34, do referido normativo que interdita a possibilidade de que os membros da Subcomissão Técnica possuam vínculos contratual ou funcional, direto ou indireto, com qualquer das licitantes. Observei ainda o disposto na Lei 12.813/2013 (Lei do Conflito de Interesse) , que estabelece o interstício de 6 meses para a caracterização de conflito de interesse após o exercício de cargo para servidores que venham a estabelecer relações com entes privados. 
1.5 Sobre esse aspecto, cabe destacar que a passagem por empresas privadas de comunicação ao longo de minha trajetória profissional é condição natural e esperada, típica do ramo em que atuo, tendo tal experiência contribuído ainda para o atingimento do cargo institucional que hoje ocupo. Observo também que, a análise das propostas concorrentes é realizada em vias não identificadas, não sendo conhecidos os autores das propostas técnicas. 
1.6 Assim, levando-se em conta minha ocupação junto ao MDR, que impede o estabelecimento de vínculos de tal natureza com empresas privadas desde minha investidura no cargo, em 2020, a inexistência de interstício mínimo de desligamento no marco normativo que regulamenta a atividade dos membros de Subcomissões Técnicas, bem como o não acesso ao nome das empresas licitantes no ato de análise das propostas concorrentes não vislumbrei, na ocasião, e não vislumbro óbices que interditassem a minha contribuição ao certame.
 (...) 3. Tendo em vista os apontamentos do servidor Rodrigo Kaiser Saccone acima registrados, lidos em conjunto ao marco normativo que regulamenta certames da natureza de que trata a diligência realizada pelo Tribunal de Contas da União, não se vislumbrou, por parte deste Gabinete do Ministro, a necessidade de instauração de procedimento para avaliar a indicação em tela. 
 	Análise conjunta das respostas da Ana e do MDR à indicação do servidor Rodrigo Kaise Saccone:
	8.	Apesar de a Ana ter informado que a escolha do servidor Rodrigo Kaiser Saccone para subcomissão técnica da Concorrência 1/ANA/2022 ter se pautado nas disposições da Lei 12.232/2010 e do Acórdão 6227/2016-TCU-Segunda Câmara, de 24/5/2016, reproduzido a seguir, essa decisão não trata especificamente de procedimento para indicação de servidor para integrar a relação dos nomes a serem sorteados para compor a subcomissão técnica:
9.1. considerar, no mérito, parcialmente procedente a presente representação, já conhecida pelo TCU por meio do Acórdão 657/2016-TCU-Segunda Câmara;
9.2. recomendar, nos termos do art. 250, III, do Regimento Interno do TCU (RITCU) , à Secretaria de Comunicação da Presidência da República que avalie a possibilidade de adoção de boas práticas, a exemplo daquelas previstas na Lei nº 12.232, de 29 de abril de 2010 (não identificação das propostas técnicas e o emprego de subcomissão técnica composta por membros sorteados e instituída exclusivamente para avaliar as propostas técnicas) , para os processos de contratação de serviços de comunicação digital, além de atentar para a eventual necessidade de parcelamento do objeto sem o fracionamento da despesa, nos termos do art. 23, §§ 2o e 5o, da Lei n.º 8.666, de 1993, avaliando a oportunidade e a conveniência de, após ultimados esses estudos, expedir orientação aos integrantes do Sistema de Comunicação do Executivo Federal com o intuito de incorporar essas boas práticas em suas licitações e na contratação de serviços de comunicação digital;
9.3. determinar que, no prazo de 180 (cento e oitenta) dias, a Secretaria de Comunicação da Presidência da República informe o resultado das medidas adotadas em atenção ao item 9.2 deste Acórdão;
9.4. encaminhar cópia do presente Acórdão, bem como do Relatório e da Proposta de Deliberação que o fundamenta, à Agência Nacional de Águas e à Secretaria de Comunicação da Presidência da República; e
9.5. arquivar o presente processo, nos termos do art. 237, parágrafo único, e do art. 250, inciso I, do RITCU, sem prejuízo de determinar que a Selog promova o monitoramento sobre as medidas indicadas nos itens 9.2 e 9.3 deste Acórdão. (grifei) 
	9.	Demonstrado que o Acórdão 6227/2016 não se aplica ao presente caso.
	10. Mesmo sem ter havido impugnação ao nome de Rodrigo, como disposto nos §§ 5º e 6º do art. 10 da Lei 12.232/2010, o que, em tese, permitia que ele continuasse a integrar a relação dos nomes a serem sorteados para compor a subcomissão técnica, questões de natureza ética deveriam ter sido consideradas. Essas questões demonstrariam que ele não deveria ter integrado a relação.
	11. Quanto à atuação de Rodrigo na subcomissão, era plausível pensar-se em impedimento ou suspeição, porque ele trabalhou na empresa participante que venceu a Concorrência 1/ANA/2022. Esse fato poderia comprometer a imparcialidade dele.
	12. Sobre impedimento e suspeição, a Lei 9.784, de 29/1/99 (Regula o processo administrativo no âmbito da Administração Pública Federal) , dispõe, in verbis:
Art. 18. É impedido de atuar em processo administrativo o servidor ou autoridade que:
I - tenha interesse direto ou indireto na matéria;
II - tenha participado ou venha a participar como perito, testemunha ou representante, ou se tais situações ocorrem quanto ao cônjuge, companheiro ou parente e afins até o terceiro grau;
III - esteja litigando judicial ou administrativamente com o interessado ou respectivo cônjuge ou companheiro.
Art. 19. A autoridade ou servidor que incorrer em impedimento deve comunicar o fato à autoridade competente, abstendo-se de atuar.
Parágrafo único. A omissão do dever de comunicar o impedimento constitui falta grave, para efeitos disciplinares.
Art. 20. Pode ser argüida a suspeição de autoridade ou servidor que tenha amizade íntima ou inimizade notória com algum dos interessados ou com os respectivos cônjuges, companheiros, parentes e afins até o terceiro grau.
Art. 21. O indeferimento de alegação de suspeição poderá ser objeto de recurso, sem efeito suspensivo. (grifei) 
	13. Ainda, conforme os itens II e III do Anexo do Decreto 1.171, de 22/6/94 (aprova o Código de Ética Profissional do Servidor Público Civil do Poder Executivo Federal) , in verbis:
[...] II - O servidor público não poderá jamais desprezar o elemento ético de sua conduta. Assim, não terá que decidir somente entre o legal e o ilegal, o justo e o injusto, o conveniente e o inconveniente, o oportuno e o inoportuno, mas principalmente entre o honesto e o desonesto, consoante as regras contidas no art. 37, caput, e § 4°, da Constituição Federal.
III - A moralidade da Administração Pública não se limita à distinção entre o bem e o mal, devendo ser acrescida da idéia de que o fim é sempre o bem comum. O equilíbrio entre a legalidade e a finalidade, na conduta do servidor público, é que poderá consolidar a moralidade do ato administrativo.
	14. De acordo com o parágrafo único do art. 1º do Anexo da Portaria 1675, de 31/5/2022 (aprova o Código de Conduta Ética dos agentes públicos do Ministério do Desenvolvimento Regional) , in verbis:
[...] Parágrafo único. Para os fins deste Código, denomina-se agente público todo aquele que, por força de lei, contrato ou qualquer ato jurídico, preste serviços ao Ministério do Desenvolvimento Regional de natureza permanente, temporária, excepcional ou eventual, ainda que sem retribuição financeira.
	15. Destaca-se que esse fato foi um dos motivos pelos quais a Concorrência 1/ANA/2022 foi anulada (violação ao princípio do juiz natural) , com prejuízos para a Administração. Contudo, não seria caso para punir o servidor agora.
	16. Assim, o MDR e a Ana devem exigir que servidores cujos nomes integram a relação de nomes a serem sorteados para compor a subcomissão técnica instituída na forma do art. 10 da Lei 12.232/2010, informem se tiveram algum tipo de vínculo com empresas participantes de licitação e, caso afirmativo, declarem-se impedidos ou suspeitos, abstendo-se de atuar na subcomissão, com elaboração e publicação de nova relação.	
	17. Diante do exposto, os elementos constantes dos autos permitem, desde já, a avaliação quanto ao mérito da presente representação como parcialmente procedente.
	18. Será proposta, desse modo, a realização de ciência, na forma descrita nesta instrução.
	 (...) I. Proposta de Encaminhamento
	19. Em virtude do exposto, propõe-se:
	19.1. conhecer da representação, satisfeitos os requisitos de admissibilidade constantes do art. 113, § 1º, da Lei 8.666/1993, c/c o art. 237, inciso VII e parágrafo único do Regimento Interno/TCU e do art. 103, § 1º, da Resolução - TCU 259/2014;
	19.2. no mérito, considerar a presente representação parcialmente procedente;
	19.3. dar ciência à Agência Nacional de Águas e Saneamento Básico e ao Ministério do Desenvolvimento Regional, com fundamento no art. 9º, inciso II, da Resolução - TCU 315/2020, sobre as seguintes impropriedades/falhas, identificadas na Concorrência 001/ANA/2022, de forma a evitar a sua ocorrência em certames futuros:
	a) exijam que servidores cujos nomes integram a relação de nomes a serem sorteados para compor a subcomissão técnica instituída na forma do art. 10 da Lei 12.232/2010, informem se tiveram algum tipo de vínculo com empresas participantes de licitação e, caso afirmativo, declarem-se impedidos ou suspeitos, abstendo-se de atuar na subcomissão, com elaboração e publicação de nova relação;
	19.4. informar à Agência Nacional de Águas e Saneamento Básico, ao Ministério do Desenvolvimento Regional e à representante do acórdão que vier a ser proferido, destacando que o relatório e o voto que fundamentam a deliberação ora encaminhada podem ser acessados por meio do endereço eletrônico www.tcu.gov.br/acordaos;
	19.5. arquivar os presentes autos, nos termos do art. 169, III, do Regimento Interno/TCU, sem prejuízo de que a Selog monitore a determinação supra."
	
	É o Relatório.

Edvaldo Costa Barreto Júnior (29190/OAB-DF), representando a In.Pacto Comunicação Corporativa e Digital SS.

Não atuou.

REPRESENTAÇÃO. ILEGALIDADES NA CONDUÇÃO DA CONCORRÊNCIA 1/2022 DA AGÊNCIA NACIONAL DE ÁGUAS E SANEAMENTO BÁSICO. CERTAME ANULADO DE OFÍCIO PELA ANA. PROCEDÊNCIA PARCIAL. RECOMENDAÇÃO.

REPRESENTAÇÃO (REPR)

Unidade de Auditoria Especializada em Contratações (AudContratações).

Trata-se de representação formulada pela empresa In.Pacto Comunicação Corporativa e Digital SS (peça 1) sobre supostas ilegalidades na condução da Concorrência 1/2022, da Agência Nacional de Águas e Saneamento Básico, para a contratação de empresa para prestação de serviços de comunicação digital.
2.	De acordo com as informações dos autos, após a representante já ter sido declarada vencedora, a Agência decidiu pela anulação do certame, acompanhando Parecer Jurídico da Procuradoria Federal, que apontou as seguintes ilegalidades, com base no art. 10, §§ 1º e 2º, da Lei 12.232/2010, que trata da formação e composição de subcomissão técnica para analisar e julgar as propostas técnicas apresentadas nas licitações regidas por essa norma:
2.1.	que a Agência deixou de indicar o quantitativo mínimo de três vezes o total de vagas da subcomissão técnica para compor a relação de servidores, da qual seriam sorteados os correspondentes membros, pois a lista continha apenas o exato número de tais vagas, ou seja, seis agentes;
2.2.	que não houve divulgação da lista de participantes do sorteio, o que deveria ter ocorrido com dez dias de antecedência da data agendada para esse evento.
3.	Diante disso, a representante requereu que esta Corte de Contas concedesse medida cautelar para suspender a mencionada decisão anulatória e determinasse o prosseguimento imediato do certame, retirando-se a eficácia da decisão administrativa da Comissão Especial de Licitação que anulou a Concorrência 01/ANA/2022 da Agência Nacional de Águas e Saneamento, de modo a dar continuidade aos restantes atos da citada concorrência.
4.	De plano, reitero os termos do meu Despacho à peça 21 para conhecer da presente representação, satisfeitos os requisitos de admissibilidade constantes no art. 113, § 1º, da Lei 8.666/1993, c/c o art. 237, inciso VII e parágrafo único, do Regimento Interno/TCU, e no art. 103, § 1º, da Resolução - TCU 259/2014.
5.	No mérito, acompanho as conclusões e encaminhamentos formulados pela então Secretaria de Controle Externo de Aquisições Logísticas (Selog) , atual Unidade de Auditoria Especializada em Contratações (AudContratações) , para considerá-la parcialmente procedente, cujos fundamentos adoto como minhas razões de decidir, sem prejuízo dos breves comentários que faço a seguir.
6.	Segundo consta no Parecer Jurídico 135/2022/PFE-ANA/PFEANA/PGF/AGU (peça 4) , emitido em 28/7/2022, houve três fatos na condução do certame que levaram à sua manifestação pela necessidade de anulação do certame: 
	i.	O primeiro se refere à indicação de servidor, que havia sido empregado de uma das licitantes, no caso a autora da presente representação, para integrar a relação de sorteio destinada à formação da subcomissão técnica e, posteriormente, ter sido membro desse colegiado;
	ii.	O segundo, seria em decorrência da não observância do quantitativo mínimo de pessoas na elaboração dessa lista; e 
	iii.	O terceiro consistiria na falta de divulgação prévia dessa mencionada lista. 
7. 	Em sua peça inicial, o representante fez menção apenas aos dois últimos fatos, não comentando a respeito da indicação de um servidor que teria integrado até recentemente o quadro de empregados da representante, qual seja o servidor Rodrigo Kaiser Saccone, do então Ministério do Desenvolvimento Regional. 
8. 	Com relação à indicação desse servidor para compor a lista de sorteio para formação da subcomissão técnica, o ato se materializou por meio do Despacho 4/2022/ASCOM, de 27/1/2022, e foi reafirmado pelo Despacho 6/2022/ASCOM, de 9/2/2022, segundo o Parecer Jurídico. Em seguida, foi publicada no D.O.U. a Portaria-ANA 392, de 10/3/2022, com a convocação dos integrantes dessa. Essa norma foi revogada, com a edição da Portaria 81, de 11/3/2022, que apenas alterou a data da sessão, que era no dia 15/3/2022 e passou para 16/3/2022 (peça 4, p. 3) .
9.	Tendo em vista que a lista continha o exato quantitativo dos membros que comporiam a subcomissão técnica, o mencionado servidor passou a integrar esse colegiado como suplente das vagas reservadas a servidores não vinculados à Agência, conforme Portaria-ANA 110, de 16/3/2022 (peça 4, p. 3) .
10.	A indicação para a formação da lista de sorteio de apenas seis nomes, dentre eles o servidor Rodrigo Kaiser Saccone, que havia trabalhado até recentemente para a empresa In Pacto Comunicação, aliado ao fato de todos passarem a integrar a subcomissão técnica numa licitação de técnica e preço, e de essa empresa ter sido declarada vencedora do certame, revela que pode não se ter garantido a imparcialidade do resultado, independentemente de não haver comprovação, até então, de ter agido com o objetivo de favorecer essa licitante. 
11. 	Nesse sentido, conforme bem destacou a unidade instrutora do TCU, a indicação de servidores que tenham interesse direto ou indireto na matéria viola o art. 18, inciso I, da Lei 9.784/1999, que regula o processo administrativo no âmbito da Administração Pública Federal; os itens II e III do Anexo do Decreto 1.171/1994 - Código de Ética Profissional do Servidor Público Civil do Poder Executivo Federal; e o parágrafo único do art. 1º do Anexo da Portaria 1.675/2022 - Código de Conduta Ética dos agentes públicos do Ministério do Desenvolvimento Regional.
12.	Portanto, considera-se assertivo o posicionamento da Procuradoria Federal, que concluiu pela violação ao princípio do juiz natural, o qual não merece reparo. 
13. 	O Parecer Jurídico também apontou (peça 4, p. 6-7) que, para a formação da lista de sorteio, havia necessidade de indicação de três vezes o total de membros que viriam a compor a subcomissão técnica. Essa conclusão estava atinente ao fato de que se tratava de contratação de maior porte, tendo em vista a possibilidade de prorrogação por até sessenta meses, caracterizando, assim, a exigência do art. 10, § 2º, da Lei 12.232/2010. 
14. 	Contudo, foram indicados apenas seis nomes para a lista e, como registrei em parágrafos anteriores, todos passaram a compor a subcomissão técnica, o que caracterizava flagrante infringência ao dispositivo legal retro mencionado. 
15. 	Consignou ainda o parecer que a audiência pública para a escolha dos titulares e suplentes da subcomissão técnica ocorreu em 16/3/2022, mas a sua convocação se deu em 14/3/2022, sem divulgação prévia dos nomes, não se respeitando, assim, o prazo mínimo de dez dias de antecedência, bem como impossibilitando a apresentação de impugnação por parte das licitantes às indicações levadas a efeito, restando afrontados os §§ 4º e 5º do art. 10 da Lei 12.232/2010. 
16.	Dessa forma, entende-se que os fatos trazidos a conhecimento desta Corte de Contas pela representante são procedentes, ou seja, o certame mostrou-se eivado de vícios razão pela qual sua anulação de ofício pela ANA mostrou-se adequada.
17.	Por essa mesma razão, não há como acolher o pedido formulado pela empresa representante para que este Tribunal determine o prosseguimento daquele certame, pois, como demonstrado acima, ele se mostrou eivado de vícios de legalidade.
18.	Diante das irregularidades verificadas, com vistas a evitar sua recorrência, a unidade técnica propôs dar ciência à Ana para exigir que servidores cujos nomes integram a relação de nomes a serem sorteados para compor a subcomissão técnica instituída na forma do art. 10 da Lei 12.232/2010, informem se tiveram algum tipo de vínculo com empresas participantes de licitação e, caso afirmativo, declarem-se impedidos ou suspeitos, abstendo-se de atuar na subcomissão, com elaboração e publicação de nova relação.
19.	 Na forma que foi proposta, a redação acima não trata de mera ciência ao jurisdicionado, mas, a meu ver, de uma recomendação de boas práticas para evitar indicação de servidores com potenciais conflitos de interesses. Por essa razão, acompanho a essência da medida sugerida com os ajustes que considero pertinentes.
	Ante o exposto, VOTO por que este Colegiado adote a minuta de acórdão que ora submeto à aprovação.
TCU, Sala das Sessões, em 28 de março de 2023.
Ministro JOÃO AUGUSTO RIBEIRO NARDES 
Relator